【裁判字號】    96,簡,829
【裁判日期】    970411
【裁判案由】    違反道路交通管理處罰條例
【裁判全文】
臺北高等行政法院判決
                                       96年度簡字第829號
原      告  甲○○
送達代收人  乙○○
被      告  交通部公路總局臺北區監理所
代  表  人  丙○○所長）住同.
上列當事人間因違反道路交通管理處罰條例事件，原告提起行政
訴訟。本院判決如下：
    主  文
原告之訴駁回。
訴訟費用由原告負擔。
    事  實
一、事實概要：緣原告於89年6月5日駕駛其所有之MP-361號營業
    小客車，行經臺北市○○○路○段與育英街口處，因「不禮
    讓行人優先通過」，遭臺北市政府警察局員警以北市警交字
    第ABU295011號舉發通知單當場舉發違規，案移被告處理，
    經被告查證原告職業駕照業於87年5月25日逾審逕註，復於
    89年6月30日以（88）北監字第000000000號舉發通知單舉發
    原告「無照駕駛」，原告均未依限期到案，被告爰分別以90
    年8月15日北監六字第裁40-ABU295011號及同年月22日北監
    六字第裁00-000000000號違反道路交通管理事件裁決書，各
    裁處原告新臺幣（下同）1,800元不禮讓行人優先通過（罰
    鍰限於90年9月14日前繳納）及12,000元無照駕駛（罰鍰限
    於90年9月21日前繳納），惟原告均未依限期繳納罰鍰，被
    告於91年7月31日以北六字第69107-01號行政案件移送書將
    上開2筆罰鍰移送法務部行政執行署板橋行政執行處（下稱
    板橋行政執行處）強制執行，原告業於96年2月9日繳納罰鍰
    結案在案。嗣原告以90年8月22日北監六字第裁00-00000000
    0 號違反道路交通管理事件裁決書係無效裁罰為由，於96年
    7 月11日向被告提出申訴，被告即以96年7月24日北監營字
    第0962010926號函復原告略以：「查第000000000號違規係
    根據89年6月5日之ABU295011號違規單資料舉發，於89年6月
    30 日另予舉發無照駕駛，不違反當時道路交通管理處罰條
    例第90條第2項規定；再查該違規於91年7月31日移送強制執
    行，無逾5年之情節等語。」原告不服，提起訴願，遭決定
    不受理，遂向本院提起本件訴訟。
二、兩造聲明：
  (一)原告聲明：
    1.被告應返還原告27,600元整。
    2.被告應賠償原告2,000整。
  (二)被告聲明：
    1.原告之訴駁回。
    2.訴訟費用由原告負擔。
三、兩造之爭點：
  (一)原告主張之理由：
    1.原告之交通罰單自案發日89年至到案日已經過7年，被告
      已違行政執行法第7條、行政程序法第131條及未修正前之
      道路交通管理處罰條例第90條而無公法上請求權。
    2.交通罰單係監理機關或警察單位依道路交通管理處罰條例
      所作之行政行為，依法應受行政程序法、行政執行法及行
      政罰法規範。
    3.被告強迫原告繳交，導致原告權益受損害，故原告請求如
      訴之聲明。
  (二)被告主張之理由：
    1.按訴願法第1條第1項、第77條8款及道路交通管理處罰條
      例第8條第1項第1款、第87條第1項之規定，人民若對違反
      道路交通管理處罰條例所為之處罰不服，應依上揭條例規
      定提起聲明異議。
    2.「道路交通管理處罰條例第87條規定，受處分人不服第八
      條主管機關所為之處罰，得於接到裁決書之翌日起20日內
      ，向管轄地方法院聲明異議。此項適用特別法規定之程序
      ，自不得循通常訴願程序提起訴願及行政訴訟。」為改制
      前行政法院60年裁字第252號著有判例；又「道路交通管
      理處罰條例第87條規定，受處分人因交通違規事件，不服
      主管機關所為之處罰，得向管轄地方法院聲明異議，不服
      地方法院對聲明異議所為之裁定，得為抗告，但不得再抗
      告，此項程序既已給予當事人申辯及提出證據之機會，符
      合正當法律程序，與憲法第16條保障人民訴訟權之意旨尚
      無牴觸。」為司法院解釋第418號解釋在案。故本案若係
      對道路交通管理處罰條例之處罰不服，應依該條例所揭示
      之救濟程序提出聲明異議，而非提起本件之訴。
    理  由
一、緣原告於89年6月5日駕駛其所有之MP-361號營業
    小客車，行經臺北市○○○路○段與育英街口處，因「不禮
    讓行人優先通過」，遭臺北市政府警察局員警以北市警交字
    第ABU295011號舉發通知單當場舉發違規，案移被告處理，
    經被告查證原告職業駕照業於87年5月25日逾審逕註，復於
    89年6月30日以（88）北監字第000000000號舉發通知單舉發
    原告「無照駕駛」，原告均未依限期到案，被告爰分別以90
    年8月15日北監六字第裁40-ABU295011號及同年月22日北監
    六字第裁00-000000000號違反道路交通管理事件裁決書，各
    裁處原告新臺幣1,800元不禮讓行人優先通過（罰鍰限於90
    年9月14日前繳納）及12,000元無照駕駛（罰鍰限於90年9月
    21 日前繳納），惟原告均未依限期繳納罰鍰，被告於91年7
    月31日以北六字第69107-01號行政案件移送書將上開2筆罰
    鍰移送法務部行政執行署板橋行政執行處（下稱板橋行政執
    行處）強制執行，原告業於96年2月9日繳納罰鍰結案在案等
    情，有舉發通知書、裁決書、執行移送書等附卷可稽，並為
    兩造所不爭執，堪信為真實。
二、查本件原告係主張板橋行政執行處對之強制執行，已逾行政
    程序法、行政罰法、行政執行法、修正前道路交通管理條例
    第90條第2項之時效期間，國家受有不當得利，而請求返還
    已繳納之罰鍰並賠償損害，核其提起之訴訟屬給付訴訟之類
    型，並非對原罰鍰處分有所不服而聲明異議，並無應向何法
    院聲明異議，或應踐行其他前置程序之問題，其提起給付訴
    訟程序上為合法，合先敘明。
三、按依原告之主張，與本件相關之時效規定計有(一)行政程序
    法第131條「公法上之請求權，除法律有特別規定外，因5年
    間不行使而消滅。」；「公法上請求權，因時效完成而當然
    消滅。」；「前項時效，因行政機關為實現該權利所作成之
    行政處分而中斷。」(二)行政罰法第27條第1項、第2項「行
    政罰之裁處權，因3年期間之經過而消滅。」；「前項期間
    ，自違反行政法上義務之行為終了時起算。但行為之結果發
    生在後者，自該結果發生時起算。」(三)行為時道路交通管
    理處罰條例第90條第2項規定：「前項案件自確定之日起逾
    3 年未執行者，免予執行。」（四) 執行時行政執行法第7
    條「行政執行，自處分、裁定確定之日或其他依法令負有義
    務經通知限期履行之文書所定期間屆滿之日起，5 年內未經
    執行者，不再執行；其於5 年期間屆滿前已開始執行者，仍
    得繼續執行。但自5 年期間屆滿之日起已逾5 年尚未執行終
    結者，不得再執行。」；「前項規定，法律有特別規定者，
    不適用之。」
四、以上之各該規定所論及之時效規定，可分為二類，一為請求
    權權時效，一為執行時效。行政程序法第131條及行政罰法
    第27條之規定，屬於前者。修正前之道路交通管理處罰條例
    第90條及行政執行法第7條之規定屬於後者。本件原告主張
    其交通罰單自案發日89年至到案日(執行完畢日)已經過7年
    ，被告已違行政執行法第7條、行政程序法第131條及未修正
    前之道路交通管理處罰條例第90條而無公法上請求權。查依
    前揭行政程序法第131條第1項、第2項之規定，公法上請求
    權之消滅時效固為5年，惟依同條第3項規定可知，公法上請
    求權之消滅時效係因行政機關為實現該權利所作成之行政處
    分而中斷，故本件消滅時效中斷之事由應為被告作成行政處
    分之時，於本件情形即為被告分別以90年8月15日北監六字
    第裁40-ABU295011號及同年月22日北監六字第裁
    00-000000000號裁決書裁處之時(上二處分書分別於90年8
    月20日及23日送達原告，有送證書影本附卷可查)。本件請
    求權時效自89年6月5日起算，至90年8月15日及22日被告作
    成裁處書裁處時及送達止，期間不過1年2個月，尚無逾行政
    程序法第131條所規定之5年消滅時效。至於行政罰法係於95
    年2月5日開始施行，斯時，被告之請求權業已行使，僅尚未
    執行完畢而已，與行政罰法第27條之規定，業已無涉。
五、又行為時道路交通管理處罰條例第90條第2項雖有3年執行時
    效之規定，惟該項規定業於90年1月17日經總統公佈刪除，
    並於90年6月1日開始實行。按行政執行為程序性之公法行為
    ，自應適用執行時即行政執行法之規定之規定。又上述二裁
    罰處分業已於90年8月20 日及23日合法送達原告，為原告所
    不爭執，並有送達證書附原處分卷可稽，被告復於91年7月
    31日移送板橋行政執行處執行，亦有移送書可考。執行機關
    板橋執行處分別於91年8月9日及93年7月23日送達執行通知
    予原告，請其到場執行，已開始強制執行程序，惟均因原告
    無財產可供執行而執行無效果等情，業經本院調閱執行卷查
    明。故知執行行為在行政處分確定後5 年內已開始，依行政
    執行法第7 條第1 項後段規定，仍得繼續執行，僅受5 年之
    執行時效屆滿時起，不得逾5 年之寬限時期之限制。原告於
    96年2 月9 日繳納罰鍰執行完畢，執行機關所為執行並未逾
    行政執行法第7 條第1 項後段但書所為期間限制之規定，被
    告受領清償，並無不當得利可言，其請求返還已繳納之罰款
    ，並無理由，自亦無損害賠償請求權存在。
六、綜上所述，原告所訴各節，均無可採，原告起訴請求如聲明
    所示，為無理由，應予駁回。又本件事證已明，爰不經言詞
    辯論逕為判決。
據上論結，本件原告之訴為無理由，依行政訴訟法第98條第1項
前段、第233條第1項，判決如主文。
中    華    民    國    97    年     4    月    11    日
              臺北高等行政法院第五庭  法  官  張瓊文
上為正本係照原本作成。
本件以訴訟事件所涉及之法律見解具有原則性者為限，始得於本
判決送達後20日內向本院提出上訴狀並表明上訴理由，如已於本
判決宣示後送達前提起上訴者，應於判決送達後20日內補具上訴
理由（均按他造人數附繕本），且經最高行政法院許可後方得上
訴。
中    華    民    國    97    年     4    月    11    日
                                      書記官  吳柏洲


司法院資訊處製作；財團法人民間司法改革基金會備份。
